最高法院民事判決　　　　　　　　　　111年度台上字第754號
上　訴　人　曾炳彰
訴訟代理人　何宗翰律師
被 上訴 人　王永銘
上列當事人間請求損害賠償等事件，上訴人對於中華民國110 年
11月9日臺灣高等法院臺中分院第二審判決（108年度上字第 627
號），提起上訴，本院判決如下：
    主  文
原判決關於駁回上訴人之上訴及該訴訟費用部分廢棄，發回臺灣
高等法院臺中分院。
    理  由
一、本件上訴人主張：兩造於民國105 年底約定各出資新臺幣（
    未敘明幣別者，均同）220 萬元，合資購買柬埔寨房產，並
    由伊出面接洽、簽約及付款等事宜，被上訴人應於106年2月
    20日前匯付其出資額（下稱系爭契約）。嗣伊於106年3月 5
    日經由代銷名喬國際建設有限公司（下稱名喬公司），以44
    0萬元之價格及換約方式，與柬埔寨OTK Property Developm
    ent Co., Ltd（下稱OTK 公司）簽訂購銷協議，購買金邊之
    FIRST ONE-B3-7F 房產（下稱系爭房產及系爭買賣契約），
    並於同日、同年4月2日、同年6月間，給付名喬公司100萬元
    、142萬元、80萬元，合計322萬元（下稱系爭款項）。詎被
    上訴人未依約給付出資款，迭經催討，僅於106年4月11日匯
    付50萬元，致伊無力支付系爭房產其餘買賣價金，遭OTK 公
    司於同年9月15日沒收系爭款項，伊因而受有出資額272萬元
    及得將系爭房產回租OTK公司3年租金57萬3,407 元之損害，
    被上訴人應如數賠償等情。爰依民法第229條、第231條第 1
    項、第232條規定，求為命被上訴人給付329萬3,407 元，並
    加計法定遲延利息之判決（未繫屬本院者，不予贅述）。
二、被上訴人則以：上訴人從未告知投資購買房產門牌、坪數及
    價金，兩造間無一起出資購買系爭房產之合意；且上訴人未
    舉證支付系爭款項及遭OTK 公司沒收金額；縱伊未給付出資
    款，惟伊不知系爭買賣契約約定給付期限及違約效果，系爭
    款項遭沒收係不可歸責於伊等語，資為抗辯。
三、原審維持第一審所為上訴人上開敗訴部分之判決，駁回其上
    訴，係以：上訴人主張兩造於105年底約定各出資220萬元，
    合資購買不動產，並由上訴人評估及選定投資標的，被上訴
    人則應於106年2月20日前匯付出資款，為兩造所不爭。又上
    訴人於106年9月12日以其名義及美金9萬7,950元之價格，經
    名喬公司與OTK 公司簽立系爭買賣契約及回租契約，並給付
    美金15萬6,139元，核與名喬公司銷售經理陳振瑋、OTK公司
    副總經理黃睿杰證述情節相符，有系爭買賣契約、回租契約
    可稽。徵諸陳振瑋證稱不知兩造間合夥情況等語，另上訴人
    主張其於被上訴人給付投資款前，已給付系爭房產買賣價金
    242萬元，超逾上訴人應付出資額；且上訴人於106年7月4日
    與訴外人李艷秋簽訂合夥契約書，各出資370萬元、110萬元
    ，亦約定合夥投資系爭房產，由上訴人負責處理一切有關事
    務，合夥期間自106年2月1日起至111年1 月31日止，若逾期
    未賣出，上訴人即以143 萬元扣除李艷秋之股份收益買回；
    或待系爭房產達720 萬元售出，扣除相關費用後依出資額比
    例分配盈餘等語，可見上訴人係就系爭房產與被上訴人、李
    艷秋分別成立隱名合夥契約、合夥契約，並由上訴人擔任出
    名營業人、執行合夥人。則上訴人僅得依隱名合夥之法律關
    係，請求被上訴人給付尚未給付之出資額，不得請求其損害
    賠償。綜上，上訴人依民法第229條、第231條第1項、第232
    條規定，請求被上訴人給付329萬3,407元本息，為無理由等
    詞，為其判斷之基礎。
四、按合夥為二人以上互約出資以經營共同事業之契約，隱名合
    夥則為當事人約定一方對於他方所經營之事業出資，而分受
    其營業所生之利益及分擔其所生損失之契約，故合夥所經營
    之事業，係合夥人全體共同之事業，隱名合夥所經營之事業
    ，則係出名營業人一人之事業，非與隱名合夥人共同之事業
    ，依民法第704條第1項規定，並專由出名營業人執行事務。
    苟其契約係互約出資以經營共同之事業，則雖約定由合夥人
    中一人執行合夥之事務，其他不執行合夥事務之合夥人，僅
    於出資之限度內負分擔損失之責任，亦屬合夥而非隱名合夥
    。又合資契約係雙方共同出資完成一定目的之契約；而合夥
    乃二人以上互約出資以經營共同事業之契約，二者均係契約
    當事人共同出資，雙方就出資及獲利比例均按約定定之，差
    異在合夥以經營共同事業為特點。而當事人所訂立之契約定
    性為何，法院應根據當事人所主張之原因事實認定後依職權
    適用法律，不受當事人法律陳述之拘束，亦不因當事人就其
    契約標的與他人另訂契約而更異其定性。查兩造於105 年底
    約定各出資220 萬元，合資購買不動產，並由上訴人評估及
    選定投資標的，嗣上訴人於106年9月12日以其名義與OTK 公
    司就系爭房產簽立系爭買賣契約及回租契約，為原審認定之
    事實。且被上訴人自承：「反訴被告（即上訴人）…向反訴
    原告（即被上訴人）要約共同投資柬埔寨房屋，二人各出資
    半數」、「曾炳彰（即上訴人）於105 年底左右以投資柬埔
    寨之不動產為由，要約反訴原告一同出資」等語（見一審卷
    第62頁、第161頁、第216頁），似見兩造係約定共同出資投
    資柬埔寨房產，非約定由被上訴人對於上訴人所經營之事業
    出資。另被上訴人陳稱：「王永銘（即被上訴人）於107 年
    8 月15日與友人一同前往柬埔寨…建商推由黃睿杰出面…雙
    方最後並未簽署任何書面資料…未達成何更改付款條件，或
    將系爭房屋將來的登記名義人由曾炳彰改為王永銘之合意」
    、「黃睿杰雖…表示…王永銘若將60%餘款繳清後，OTK公司
    同意將系爭購銷協議（即系爭買賣契約）換約為王永銘之名
    義…最終並未達成…登記名義人…改為王永銘之合意」等語
    （見二審卷㈠第339頁、卷㈡第110頁），證人黃睿杰證稱：
    「王永銘有說他願意支付後續的價金尾款，請求…換約更名
    成他的名字…他跟曾炳彰是股東關係，一起投資房地產…王
    永銘說讓他展延尾款」等語（見二審卷㈡第48、49、55頁）
    ，被上訴人似亦實際出面與兩造共同投資系爭房產之交易相
    對人OTK 公司磋商協調履約事務。則兩造成立系爭契約約定
    之內容為何？究係約定共同出資完成一定目的或經營共同事
    業？或一方對於他方經營之事業出資？上訴人主張系爭契約
    為合資契約，與隱名合夥相異等語（見二審卷㈡第98頁），
    是否全無可採？均非無詳加調查審認之必要。原審就此未遑
    詳為勾稽，徒以上訴人以其名義與OTK 公司簽訂系爭買賣契
    約，並另與訴外人李艷秋就系爭房產訂立合夥契約，及證人
    陳振瑋不知兩造合夥情況，遽認系爭契約為隱名合夥，進而
    為不利上訴人之判斷，自有可議。上訴論旨，指摘原判決違
    背法令，求予廢棄，非無理由。
五、據上論結，本件上訴為有理由。依民事訴訟法第477條第1項
    、第478條第2項，判決如主文。
中    華    民    國   111    年    7     月    13    日
                      最高法院民事第八庭
                          審判長法官  陳  玉  完  
                                法官  陳  麗  玲  
                                法官  黃  書  苑  
                                法官  謝  說  容  
                                法官  周  舒  雁  
本件正本證明與原本無異
                                      書  記  官 
中    華    民    國   111    年    7     月    20    日